【裁判字號】    89,簡上,78
【裁判日期】    900413
【裁判案由】    清償債務
【裁判全文】
臺灣臺北地方法院民事判決  八十九年度簡上字第七八號
    上  訴  人  乙○○
    訴訟代理人  戊○○
    被上訴人    中國信託商業銀行股份有限公司
                            設台北市○○路三號
    法定代理人  丁○○      住.
    訴訟代理人  甲○○      住台北市○○區○○路十八號十二樓
                丙○○      住.
右當事人間請求清償債務事件，上訴人對於中華民國八十八年十二月二十日本院台北
簡易庭八十八年度北簡字第一三六六六號第一審判決提起上訴，本院判決如左：
    主      文
上訴駁回。
第一、二審訴訟費用（除減縮部分外），由上訴人負擔。
原判決所命給付，減縮為上訴人應給付被上訴人新台幣壹拾捌萬貳仟陸佰陸拾貳元，
及自民國八十八年九月十七日起至清償日止，按年息百分之十九點七一計算之利息，
及年息百分之一點九七一計算之違約金。
    事      實
甲、上訴人方面：
壹、聲明：
  一、原判決廢棄。
  二、右廢棄部分，被上訴人在第一審之訴駁回。
貳、陳述：除與原審判決書所載者相同茲予引用外，補稱：
  一、被上訴人多次以其製作之遲繳通知函、刑事告訴狀等，向上訴人要求給付金額
      ，金額數字屢見爭議。如八十八年九月一日、四日，被上訴人二次以函件向上
      訴人通知繳款，函內並清楚勾勒上訴人消費款為十八萬六千九百七十九元；同
      年月十七日，被上訴人之起訴狀，消費金額卻記載為十八萬三千三百九十八元
      ，兩者中必有一誤。
  二、被上訴人提交鈞院之消費明細表與民事起訴狀，民事起訴狀消費款金額與消費
      明細表八十八年六月、九月等二筆之上期餘額完全不一樣，但三筆金額之循環
      利息卻同為三千二百五十六元；明細表八十七年九月上期餘額低於同年十一月
      ，然而其循環利息卻較高，尚有多處不合理之推算。
  三、消費明細表既有如上之疑義，則以之計算之利息、違約金必生謬誤。即以被上
      訴人請求之十八萬三千三百九十八元計算年息百分之十九點七一之循環利息、
      年息百分之一點九七一之違約金，分別為利息三千零一十二元，違約金三百零
      一元，非為三千二百五十六元及三百二十五元。
  四、被上訴人起訴狀中關於消費款、循環利息、違約金之數字是根據八十八年八月
      份之消費明細表（即帳單）所製成，從帳單上得知，上期餘額包含以前的消費
      款、新增消費款、利息及各種不可計息的費用，按照合約支付最低應繳金額後
      ，即完全去除所有不可計息的費用，為可計息的消費款。如未支付最低繳款金
      額，便會出現逾期手續費。因此，判斷上期餘額減繳款金額是否等於可計息之
      消費款，非常簡單，即看帳單上有逾期手續費，出現逾期手續費，上期餘額減
      繳款金額便可能包含未清償的利息、各種手續費等不可計息的費用而非僅僅是
      可計息的消費款。八十八年八月的帳單上，逾期手續費非常醒目，被上訴人不
      可能不知，詎其依然將帳單上的上期餘額減繳款金額即一十八萬四千三百九十
      八元減一千元，以一十八萬三千三百九十八元為可計息之消費款，實有錯誤；
      上訴人因無力依約支付最低金額後，即於八十八年六月起未再刷卡消費，故上
      訴人正確且可計息之消費款項應依八十八年五月帳單製作而為上期餘額減繳款
      金額加本期帳款減本期費用即000000-00000+00000-000-000-000=178957。
  五、被上訴人歷次給予上訴人之帳單中，其最後得以計算消費款有一十三千三百九
      十八元、一十八萬六千九百七十九元、一十九萬三千二百七十八元，被上訴人
      迄未提出合理解釋，僅以依最少金額求償等語帶過，荒謬至極。且被上訴人所
      稱消費款計息本金一十八萬三千三百九十八元，至少包含未結清利息一千九百
      三十四元，與其所稱消費款計息本金無重複計息等語，並不相符。被上訴人之
      消費明細表曾發生總帳明細不符情況，其正確性已啟人疑竇，依民事訴訟法第
      三百六十三條規定，此消費明細表既與上訴人以往所收到的月帳單不一樣，必
      需證明其為真實。
  六、被上訴人應提出簽帳單及各期利息明細，特別為98/02/20桀福寵物店；98/03/
      18桀福寵物店；99/01/27大將男飾精品店；04/04/99洛兒進口精品服飾店；99
      05/19卡娃伊寵物精品坊及帳單日082999的循環利息三千二百五十六元是如何
      計算出來。
  七、被上訴人之消費明細表曾發生與總帳不符情況，其正確性已啟人疑竇，而其補
      呈資料中又將消費國的TW登為TA，真是聞所未聞，見所未見，依商業會計法第
      三十八條規定，各項會計憑證應於會計年度終了後，至少保存五年，簽帳單為
      重要會計憑證，有消費必能調閱。
參、證據：援用原審之立證方法外，補提(一)遲繳通知函影本十三紙、(二)郵政劃撥儲金
    存款收據影本一份、(三)計算循環利息說明圖一份、(四)循環利息概念表一份為證。
乙、被上訴人方面：
壹、聲明：駁回上訴。
貳、陳述：除與原審判決書所載者相同茲予引用外，補稱：
  一、被上訴人計算當事人繳款方式係依信用卡約定條款採民法第三百二十二條次序
      ，先扣抵費用，次扣抵利息，後扣抵本金，本件起訴前上訴人繳款金額原已不
      足清償最基本利息及逾期手續費，嗣起訴後上訴人分別繳款一千一百六十九元
      、一千一百八十一元、一千一百四十九元，亦低於每月起訴後基本利息，被上
      訴人爰提出帳單明細總表，減縮原訴之聲明為上訴人應給付被上訴人一十八萬
      二千六百六十二元，及自八十八年九月十七日起至清償日止，按年息百分之十
      九點七一計算之利息並按年息百分之一點九七一計算之違約金。
  二、上訴人欠款總額結算至八十八年九月十六日止，為一十八萬六千九百七十九元
      ，其中一十八萬三千三百九十八元為消費款（即計息本金），三千二百五十六
      元為循環利息，三百二十五元為違約金。上訴人所稱八十八年九月份之繳款通
      知函所採用之金額，即為一十八萬六千九百七十九元，與起訴狀所載相同，並
      無不妥。僅因起訴後為避免重複計息，故特釐出其中消費款一十八萬三千三百
      九十八元部分為計息本金，催繳函將本息結算總和稱為「消費款」，僅係一般
      通稱之敘述方式，無需就此吹毛求疵。
  三、上訴人於庭期中表示催繳函之利息為年息百分之二十，起訴狀利息為百分之十
      九點七一，並不相符，其中之原因乃是被上訴人自八十八年三月份起，全面改
      計息方式為年息百分之二十，所以催繳信函一併更改，然上訴人為舊約期間之
      客戶，故起訴時以上訴人原約款之年息百分之十九點七一為請求。
  四、關於上訴人指稱，消費明細表中八十八年六月、八月份帳單之循環利息皆為三
      千二百五十六元，但上期餘額完全不同；八十七年九月上期餘額低於同年十一
      月，循環利息卻較高，認為有不合理。然循環利息之計算非如上訴人所理解的
      如此簡單，「每一筆」消費款的循環利息皆自入帳後個別起算，故長期下來，
      變因數千數百，並非單純可認為循環利息相同，上期餘額便應相同；或是認為
      上期餘額低者，循環利息便應低。另上訴人所稱循環利息及違約金部分有誤，
      亦是錯誤之理解，蓋利息及違約金係由每一筆消費款自不同入帳日始個別計算
      利息違約金後加總而成，並非以消費款加總之一筆數額計算，當然與上訴人之
      計算不同。
  五、依兩造間信用卡約定條款第一條之「定義六」規定「得計入循環信用本金之帳
      款」指：自各筆帳款入帳日起至全部應付帳款結清之日止，所有入帳之每筆信
      用卡消費款項與預借現金金額之未清償部分，但不包含循環信用利息及年費、
      預借現金手續費、掛失補發手續費、逾期手續費或調閱簽帳單手續費等費用，
      是以被上訴人之帳務系統並無利息再滾入原本計息之情形。
  六、按民法第二百零五條之規定可得知係關於「利率」之法定限制，而被上訴人所
      請求之利率為年息百分之十九點七一，並未逾法定利率之百分之二十之限制。
      至違約金部分，法條中僅有民法第二百五十條規定當事人得約定違約金，而未
      就違約金之數額予以限制，僅於第民法二百五十二條規定若違約金之約定過高
      ，法院得減至相當之數額。而被上訴人所請求之違約金為年息百分之一點九七
      一，已屬相當低之數額，並無不合理。至於預借現金手續費為一般費用，更與
      利率無涉，不應加入利率數額之計算。
  七、上訴人雖請求調閱帳單，然此請求於解決本案並無實益，一則商業習慣多僅保
      存簽單時效半年到一年，本件上訴人要求者多已超過時效，現實上已不可能，
      再者縱使欲調閱，曠日費時，已不符訴訟經濟原則，三則因約定條款第十三條
      規定當月質疑帳單義務，逾期應視為無錯誤。
參、證據：援用原審之立證方法外，補提(一)客戶消費明細表一份、(二)各月帳務明細表
    一份、(三)各月帳單一份、(四)循環利息概念表一份為證。
    理      由
一、被上訴人原起訴請求上訴人應給付一十八萬六千九百七十九元，及其中一十八萬
    三千三百九十八元部分自八十八年九月十七日起至清償日止，按年息百分之十九
    點七一計算之利息並按年息百分之一點九七一計算之違約金，嗣於本院審理時變
    更為請求上訴人給付一十八萬二千六百六十二元，及自八十八年九月十七日起至
    清償日止，按年息百分之十九點七一計算之利息，並按年息百分之一點九七一計
    算之違約金，核屬減縮應受判決事項之聲明，依民事訴訟法第四百三十六條之一
    第三項準用同法第四百六十三條、第二百五十六條第二項之規定，為法之所許，
    合先敘明。
二、被上訴人起訴主張上訴人於八十七年一月十三日與被上訴人訂立信用卡使用契約
    ，並領用信用卡，依約上訴人得於特約商店記帳消費，但應於次月限繳日前向被
    上訴人清償，逾期應另給付按年息百分之十九點七一計算之利息及百分之一點九
    七一計算之違約金，詎被告迄今共積欠被上訴人一十八萬二千六百六十二元，為
    此提起本件訴訟，請求上訴人給付一十八萬二千六百六十二元，及自八十八年九
    月十七日起至清償日止，按年息百分之十九點七一計算之利息並按年息百分之一
    點九七一計算之違約金。
    上訴人則以被上訴人歷次通知之消費金額均不相同，屢見爭議，消費明細表與其
    以往所收之月帳單不同，其上八十七年二月二日、日三月十八日桀福寵物店、八
    十八年一月二十七日大將男飾精品店、八十八年四月四日洛兒進口精品服飾店、
    八十八年五月十九日卡娃伊寵物精品店之簽帳，非其所消費，被上訴人應提出簽
    帳單證明之；另循環利息、違約金之計算亦有疑義，被上訴人亦應證明等語置辯
    。
三、兩造對於上訴人於八十七年一月十三日與被上訴人訂立信用卡使用契約，並領用
    信用卡，依約上訴人得於特約商店記帳消費，但應於次月限繳日前向被上訴人清
    償，逾期應另給付按年息百分之十九點七一計算之利息，及百分之一點九七一計
    算之違約金之事實並不爭執，並有信用卡申請書為證，自堪信為真實。
四、被上訴人主張上訴人至八十八年九月十五日止，共積欠消費款一十八萬四千三百
    九十八元，及利息三千二百五十六元、違約金三百二十五元，然上訴人曾於八十
    八年八月繳款一千元，於八十八年九月繳款一千一百六十九元、一千一百八十一
    元、一千一百九十四元，依民法之規定，先抵充費用即違約金三百二十五元、利
    息三千二百五十六元及八十八年七月份未清償之利息二百二十七元後，尚餘七百
    三十六元得抵充本金，故上訴人尚積欠一十八萬二千六百六十二元，及自八十七
    年九月十七日起至清償日止，按年息百分之十九點七一計算之利息並按年息百分
    之一點九七一計算之違約金之事實，業據其提出消費明細表等件為證。上訴人先
    則辯稱消費明細表上八十七年二月二日、三月十八日桀福寵物店、八十八年一月
    二十七日大將男飾精品店、八十八年四月四日洛兒進口精品服飾店、八十八年五
    月十九日卡娃伊寵物精品店之簽帳，非其所消費，嗣又辯稱消費明細表與其所收
    之月帳單不同，被上訴人應提出簽帳單等語。被上訴人則陳稱簽帳單多僅保存半
    年到一年，而上訴人所要求者，多已超過時效，現實上已不可能調閱等語。查：
    (一)按當事人主張有利於己之事實者，就其事實有舉證之責任，民事訴訟法第二百
      七十七條前段定有明文，而請求履行債務之訴，除被告自認原告主張債權發生
      原因之事實外，應先由原告就其主張此項事實，負舉證之責任，最高限法著有
      四十三年台上字第三七七號判例。
    (二)就上訴人所爭執之八十七年二月二十日、三月十八日桀福寵物店、八十八年一
      月二十七日大將男飾精品店、八十八年四月四日洛兒進口精品服飾店、八十八
      年五月十九日卡娃伊寵物精品店等消費之簽帳單，被上訴人雖因已逾保存期限
      而無法提出。然查信用卡具有塑膠貨幣之性質，由發卡銀行審酌持卡人之資力
      、財務狀況，提供持卡人信用，使持卡人得於信用額度內憑卡在特定商店以記
      帳方式消費，無須於消費當時給付現金，或得憑卡至指定機構辦理提現、預借
      現金等相關業務，即持卡人憑卡消費可享有延期清償、類似於貸款、信用之利
      益。發卡銀行於收到由收單機構彙送經持卡人簽名之消費簽帳單後，將先代持
      卡人墊款記帳，經相當時日後，再寄送帳單予持卡人，供持卡人核對消費之金
      額，並通知持卡人繳納代繳之消費款項，則持卡人不惟就卡片負有保管之義務
      ，對發卡銀行通知之消費金額，亦有核對之義務；而兩造間信用卡約定條款第
      十三條帳款疑義之處理程序亦約定「持卡人於當期繳款截止日前，如對交易明
      細暨繳款通知書所載事項有疑義，得檢具理由及貴行要求之證明文件（如簽帳
      單或退款單收執聯等）通知貴行，或請求貴行向收單機構調閱簽帳單或退款單
      ，或請求貴行就該筆交易依用卡組織之作業規定，向收單機構或特約商店、辦
      理預借現金機構主張扣款，並得就該筆交易對貴行暫停付款。持卡人未依前項
      約定通知貴行者，推定交易明細暨繳款通知書所載事項無錯誤。」，即明文約
      定帳單疑義之處理方式。查依被上訴人所提之消費明細表及歷史帳務彙總查詢
      單所示，上訴人自八十七年四月起即未能全部清償消費金額而開始產生循環利
      息，而上訴人質疑之八十七年二月二十日桀福寵物店消費款三萬五千元，三月
      十八日桀福寵物店消費款一萬五千元、八十八年一月二十七日大將男飾精品店
      消費款一萬九千元、八十八年四月四日洛兒進口精品服飾店消費款七千元、八
      十八年五月十九日卡娃伊寵物精品店消費款一萬四千元，均分別於次月繳款期
      限前，即於八十七年三月繳付六千元、四月繳付六千元、八十八年三月繳付四
      萬七千元、五月繳付二萬元、六月繳付五千元，並未對被上訴人為任何帳單疑
      義之通知，依前揭信用卡約定條定之約定，交易明細暨繳款通知書所載事項已
      推定為無錯誤；甚而於原審八十八年十二月十四日言詞辯論時亦陳稱對消費金
      額無意見等語，有該筆錄可憑。遲至本院審理時，始爭執前開消費款；然兩造
      之約定既已賦予上訴人於按月繳款期限前有異議之時期，自應認上訴人若有疑
      義即須於期限內提出，若上訴人未為異議並曾依帳單繳款時，即可推定被上訴
      人提出之月結單為正確，上訴人如主張月結單簽帳金額不實之變態事實，即應
      由上訴人負所爭執部分事實舉證之責，上訴人未為舉證，即空言否認，要非可
      採。且持卡人於發卡銀行平日寄發之帳單並無異議，待發卡銀行逾簽帳單保存
      期限後，始未負證據任意爭執之前簽帳款項，不僅違反誠信原則，並影響信用
      卡交易之秩序，故上訴人辯稱八十七年二月二十日、三月十八日桀福寵物店、
      八十八年一月二十七日大將男飾精品店、八十八年四月四日洛兒進口精品服飾
      店、八十八年五月十九日卡娃伊寵物精品店等消費非其簽帳等語，不足採信。
    (三)上訴人復辯稱消費明細表與所收之月帳單不同，被上訴人應提出簽帳單等語。
      然依前述交易明細及繳款通知書所載事項已推定為無錯誤，上訴人既未提出月
      帳單證明被上訴人所提消費明細與其所收月帳單有何不同，即空言否認，其抗
      辯要非可採。
五、再上訴人復質疑被上訴人關於循環利息及違約金之計算；經查，依信用卡約定條
    款第一條定義六約定「『得計入循環信用本金之帳款』：指依第十五條計算循環
    信用利息時，各筆帳款入帳日起至全部應付帳款結清之日止，所有入帳之每筆信
    用卡消費款項與預借現金金額之未清償部分，但不包含循環信用利息及年費、預
    借現金手續費、掛失補發手續費、逾期手續費或調閱簽單手續費等費用」，並無
    利息滾入本金計息之情形；次按持卡人如未每月繳款截止日前付清當期最低應繳
    金額或遲誤繳款期限者，仍應依第四項約定計付循環信用利息，並依循環信用利
    息總額之百分之十計付逾期手續費。每筆循環信用利息之計算，係將每筆「得計
    入循環信用本金之帳款」，自該筆帳款入帳日起，以年息百分之一九點七一（日
    息萬分之五點四）計算至該筆帳款結清償日止（元以下四捨五入），信用卡約定
    條款第十五條第二項、第四項約定有明文，足見依兩造契約，於上訴人未依約於
    繳款期限前，為全部清償者，其積欠之本金須從入帳日起計算利息，被上訴人每
    月通知之繳款期限，即為每月應付金額之清償期限。如提出之給付，不足清償全
    部債務時，民法第三百二十三條規定，應先抵充費用、次充利息，次充原本；而
    兩造信用卡約定條款第十五條第三項亦約定「持卡人每期最低應繳金額為應付帳
    款之百分之五，加上超過信用額度之全部使用信用卡交易金額、累計當期以前各
    期逾期未付最低應繳款項之總和、循環信用利息及年費、預借現金手續費、掛失
    補發手續費、逾期手續費、調閱簽帳單手續費等其他應繳費用......  」，亦即
    費用（含逾期手續費、預借現金手續費等）及利息應先予抵充。而於被上訴人每
    月通知繳款時，所有應繳款金額均已屆清償期，無從依簽帳消費時間之先後切割
    應繳款金額，而定抵充之順序，應逕依民法第三百二十二條之規定為抵充。查依
    消費明細表所示，上訴人在八十八年七月前各月所繳款項，雖未能清償全部應繳
    金額，但均足敷抵充各該期所產生之循環利息及逾期手續費即違約金，並無滾入
    原本再生利息之情形，而所繳付之款項，抵充費用、利息後，如有剩餘，再抵充
    本金，就未能清償之本金，則自當月繳款截止日起再計循環利息。上訴人所舉計
    算例，先抵充簽帳日期在先之消費款及利息，如有剩餘，再抵充次筆消費款之利
    息及本金，則上訴人計算循環利息及抵充之順序，與兩造之約定及民法之規定有
    違，計算結果自不相同，其因此指摘被上訴人計算循環利息及違約金有誤，尚不
    足採。
六、上訴人復抗辯被上訴人歷次通知應繳納之消費金額不同，其中必有錯誤，而消費
    明細表甚而有誤TP為TA，足認消費明細表不可採信等語。然查，被上訴人於不同
    時期通知上訴人繳款，欠繳金額不同，所通知之金額自不相同；上訴人未舉證證
    明消費明細與月帳單有何不同之處，徒以被上訴人歷次通知之金額不同，或TW誤
    為TA等爭執消費金額，亦無足取。
七、綜上所述，上訴人欠繳之金額計算至八十八年九月十五日止，共積欠消費款一十
    八萬四千三百九十八元，及利息三千二百五十六元、違約金三百二十五元，然上
    訴人曾於八十八年八月繳款一千元，於八十八年九月繳款一千一百六十九元、一
    千一百八十一元、一千一百九十四元，依民法之規定，先抵充費用即違約金三百
    二十五元、利息三千二百五十六元及八十八年七月份未清償之利息二百二十七元
    後，尚餘七百三十六元得抵充本金，故上訴人尚積欠一十八萬二千六百六十二元
    ，及自八十七年九月十七日起至清償日止，按年息百分之十九點七一計算之利息
    並按年息百分之一點九七一計算之違約金，從而被上訴人依兩造信用卡使用契約
    及消費借貸之法律關係，請求上訴人給付一十八萬二千六百六十二元，及自八十
    七年九月十七日起至清償日止，按年息百分之十九點七一計算之利息並按年息百
    分之一點九七一計算之違約金，為有理由，應予准許。原審為上訴人勝訴之判決
    ，並無違誤。上訴意旨指摘原判決不當，求予廢棄，為無理由，應予駁回其上訴
    ，並判決如被上訴人減縮後之聲明。
八、本案事實已臻明確，兩造其餘主張陳述及所提之證據，經核於判決結果無何影響
    ，均無一一論述，附此敘明。
九、結論：本件上訴為無理由，依民事訴訟法第四百三十六條之一第三項、第四百四
    十九條第一項、第七十八條判決如主文。
中      華      民      國    九十      年      四      月     十三     日
                              民事第二庭審判長法官  丁蓓蓓
                                              法官  曾部倫
                                              法官  吳青蓉
右為正本係照原本作成
本件不得上訴
中      華      民      國    九十      年      四      月     十七     日
                                        法院書記官  吳芳玉
附註：
民事訴訟法第四百六十六條之一（第一項、第二項）：
對於第二審判決上訴，上訴人應委任律師為訴訟代理人。但上訴人或其法定代理人具
有律師資格者，不在此限。
上訴人之配偶、三親等內之血親、二親等內之姻親，或上訴人為法人、中央或地方機
關時，其所屬專任人員具有律師資格並經法院認為適當者，亦得為第三審訴訟代理人
。


司法院資訊處製作；財團法人民間司法改革基金會備份。
